臺灣高雄地方法院民事判決　　　　　　　95年度訴字第2941號
原　　　告　合作金庫商業銀行股份有限公司
法定代理人　丁○○
訴訟代理人　戊○○
　　　　　　己○○
被　　　告　乙○○
　　　　　　丙○○
共　　　同
訴訟代理人　甲○○
上列當事人間撤銷信託登記事件，本院於民國96年3 月19日言詞
辯論終結，判決如下：
  主  文
被告間就如附表所示不動產所為信託契約之債權行為，及所有權
信託移轉登記之物權行為，應予撤銷。
被告丙○○應將如附表所示不動產之所有權信託移轉登記塗銷。
訴訟費用由被告負擔。
  事實及理由
一、本件被告經合法通知，均未於最後言詞辯論期日到場，核無
    民事訴訟法第386 條各款所列情形，爰依原告聲請，由其一
    造辯論而為判決。
二、原告主張：訴外人允大水電工程股份有限公司（下稱允大公
    司）於民國93年5 月28日，邀同乙○○及訴外人甲○○為連
    帶保證人，向原告借款新台幣（下同）10,000,000元，約定
    借款期間5 年，按月平均攤還本息，惟允大公司自94年7 月
    28日起即未按期繳款，積欠原告7,666,662 元及自94年7 月
    29日起至清償日止，按週年利率百分之5.245 計算之利息，
    暨自94年8 月29日起至清償日止，逾期6 個月以內者，按上
    開利率百分之10，逾期超過6 個月者，按上開利率百分之20
    計算之違約金（下稱系爭債權），經原告訴請台灣台北地方
    法院以94年度重訴字第1522號判決（下稱系爭判決）命允大
    公司、乙○○、甲○○應連帶如數給付確定。詎乙○○為規
    避債務，竟於94年7 月21日與丙○○簽訂信託契約，將其名
    下僅有之系爭不動產所有權信託移轉登記予丙○○，並於同
    年月25日完成登記（下稱系爭信託行為），而乙○○除系爭
    不動產外，已無其餘可供執行之財產，系爭信託行為有損原
    告之系爭債權，爰依信託法第6 條第1 項之撤銷權，提起本
    件訴訟等情。並聲明：如主文第1 項、第2 項。
三、被告均未於最後言詞辯論期日到場，亦未提出任何書狀，僅
    由訴訟代理人之前到庭陳稱：信託登記原因另行陳報，是否
    同意撤銷系爭信託行為另行確認等語。並聲明：原告之訴駁
    回。
四、原告主張對乙○○有系爭債權，而乙○○於94年7 月21日將
    系爭不動產所有權信託移轉登記予丙○○，並於同年月25日
    完成登記等情，業據原告提出與其所述相符之系爭債權借據
    、授信約定書、放款帳務資料查詢單、系爭判決暨確定證明
    書、系爭不動產之土地、建物登記謄本、系爭信託行為登記
    申請書（見卷第7 至13頁、第19至26頁、第63至67頁、第98
    頁）為證，並經本院審核無訛，堪信為真；又丙○○為擔保
    被告對美商花旗銀行股份有限公司（下稱花旗銀行）之債權
    ，以如附表編號一所示之土地（下稱97號土地）設定存續期
    間自85年2 月7 日起至115 年2 月6 日止，本金最高限額2,
    400,000 元之抵押權（下稱系爭抵押權）予花旗銀行，目前
    抵押債權額為1,573,000 元乙節，亦有原告提出之財團法人
    聯合徵信中心查詢表在卷（見卷第105 頁）可稽，同堪認定
    。是本件應審究者為：（一）系爭信託行為是否有害於原告
    之系爭債權？（二）撤銷被告間對97號土地之信託行為有無
    實益？（三）原告請求撤銷被告間信託債權及物權行為，併
    塗銷系爭不動產之移轉登記，有無理由？分論如下：
（一）系爭信託行為是否有害於原告之系爭債權？
   1、按信託行為有害於委託人之債權人權利者，債權人得聲請
      法院撤銷之，信託法第6 條第1 項著有明文。次按所謂信
      託行為有害於委託人之債權人權利者，係指因委託人之行
      為，致其債權人之債權不能獲得滿足，即因該信託行為而
      致積極的減少財產，或消極的增加債務，因而使債權陷於
      清償不能、或困難、或遲延之狀態。
   2、經查，原告對乙○○有系爭債權乙節，業如前述，而按乙○○為系爭信託行為時，除系爭不動產外，已無其他可供
      執行之財產，有原告提出財政部台北市國稅局財產歸屬資
      料清單及土地、建物異動索引（見卷第14至18頁）附卷可
      稽，復據本院依職權調取乙○○93及94年度之稅務電子閘
      門財產所得調件明細表（見卷第75頁）核閱屬實，堪信為
      真。足認系爭信託行為不僅積極減少乙○○之財產，更使
      乙○○陷於清償不能或清償困難之狀態，自有害原告對乙○○之系爭債權。
（二）撤銷被告間對97號土地之信託行為有無實益？
      原告主張如附表編號七之建物（下稱144 號建物）如與97
      號土地合併拍賣，賣得價金應高於系爭抵押權目前所擔保
      之債權，原告債權有受償可能，97號土地之信託行為有撤
      銷實益等情。經查，丙○○為擔保被告對花旗銀行之債權
      ，以97號土地設定本金最高限額2,400,000 元之抵押權予
      花旗銀行，目前抵押債權額為1,573,000 元乙節，已如前
      述，而97號土地面積為196.83平方公尺，於95年1 月之公
      告現值為每平方公尺18,000元，有土地登記謄本在卷（見
      卷第19頁）可按，依乙○○之應有部分比例二分之一計算
      結果，97號土地之價值至少有1,771,470 元（計算式為：
      196.83×18000 ×1/2 ＝0000000） ，已逾花旗銀行目前
      之抵押債權額，是撤銷97號土地之信託行為後，縱花旗銀
      行行使其抵押權取償，原告之系爭債權仍有受償可能，其
      主張撤銷97號土地之信託行為具有實益乙節，即堪採認；
      倘再參酌97號土地上坐落之144 號建物，亦為原告請求撤
      銷之標的物之一，而該建物係鋼筋混凝土造、總面積93.2
      3 平方公尺之二層樓建築，有建物登記謄本附卷（見卷第
      26頁）足憑，亦有一定之經濟價值，衡情，97號土地如能
      與144 號建物合併拍賣可達之經濟效益，應高於二者分別
      出售或拍賣之效益，有助原告債權獲得更大之滿足，益徵
      撤銷97號土地之信託具有實益。況如認撤銷97號土地之信
      託行為並無實益，而僅得撤銷144 號建物之信託行為，勢
      將導致97號土地與144 號建物之所有權人不同，不惟原告
      聲請法院拍賣144 號建物時，將影響投標人之應買意願，
      即花旗銀行日後欲行使97號土地之抵押權時，亦必同受影
      響，此對上開土地及建物之利用均屬不利，堪認撤銷97號
      土地之信託行為確有實益無訛。從而，原告主張此部分事
      實，即有理由。
（三）原告請求撤銷被告間信託債權及物權行為，併塗銷系爭不
      動產之移轉登記，有無理由？
   1、按法律行為原有債權行為及物權行為之分，信託法第6 條
      第1 項既未限定得撤銷信託行為之類型，參以撤銷訴權之
      行使，其客體乃包括債務人所為債之行為及物權行為，債
      權人行使此項撤銷權，自可同時訴請撤銷債務人所為債之
      行為及物權行為；如不動產物權契約業經辦理登記，則債
      權人亦得訴請登記名義人塗銷。
   2、經查，原告對乙○○有系爭債權，而乙○○所為之系爭信
      託行為有害原告之權利，且系爭抵押權不影響97號土地信
      託行為之撤銷等情，均如前述，則原告本於債權人地位，
      依信託法第6 條第1 項規定，訴請撤銷被告間信託債權行
      為及所有權信託移轉登記之物權行為，併請求登記名義人
      丙○○塗銷系爭不動產之所有權信託移轉登記，即屬有據
      。
五、綜上所述，系爭信託行為既有害原告之權利，則原告本於債
    權人之地位，依信託法第6 條第1 項撤銷權，請求撤銷被告
    間信託債權行為及所有權信託移轉登記之物權行為，併請求
    丙○○塗銷系爭不動產之所有權信託移轉登記，即有理由，
    應予准許。
六、據上論結，本件原告之訴為有理由，依民事訴訟法第385 條
    第1 項前段、第85條第1 項前段，判決如主文。
中　　華　　民　　國　　96　　年　　4 　　月　　4 　　日
                  民事第五庭審判長法　官　李昭彥
                                  法  官  柯彩燕
                                  法  官  毛妍懿
上為正本係照原本作成。
如不服本判決，應於送達後20日內，向本院提出上訴狀並表明上
訴理由，如於本判決宣示後送達前提起上訴者，應於判決送達後
10日內補提上訴理由書（須附繕本）。
中　　華　　民　　國　　96　　年　　4 　　月　　4 　　日
                                  書記官  王淑娟
附表：
┌─┬──────────┬──┬──────┬──────┬─────────┐
│編│不動產              │權利│信託日期    │移轉登記日期│備註              │
│號│                    │範圍│            │            │                  │
├─┼──────────┼──┼──────┼──────┼─────────┤
│一│坐落高雄縣橋頭鄉興樹│1/2 │94年7 月21日│94年7 月25日│設有花旗銀行之本金│
│  │段97地號之土地      │    │            │            │最高限額240 萬元之│
│  │                    │    │            │            │抵押權            │
├─┼──────────┼──┼──────┼──────┼─────────┤
│二│坐落高雄縣橋頭鄉興樹│1/2 │同上        │同上        │                  │
│  │段98地號之土地      │    │            │            │                  │
├─┼──────────┼──┼──────┼──────┼─────────┤
│三│坐落高雄縣橋頭鄉興樹│1/2 │同上        │同上        │                  │
│  │段99地號之土地      │    │            │            │                  │
├─┼──────────┼──┼──────┼──────┼─────────┤
│四│坐落高雄縣橋頭鄉興樹│1/2 │同上        │同上        │                  │
│  │段100地號之土地     │    │            │            │                  │
├─┼──────────┼──┼──────┼──────┼─────────┤
│五│坐落高雄縣橋頭鄉興樹│1/2 │同上        │同上        │                  │
│  │段101地號之土地     │    │            │            │                  │
├─┼──────────┼──┼──────┼──────┼─────────┤
│六│坐落高雄縣橋頭鄉興樹│1/2 │同上        │同上        │                  │
│  │段102地號之土地     │    │            │            │                  │
├─┼──────────┼──┼──────┼──────┼─────────┤
│七│坐落高雄縣橋頭鄉興樹│全部│同上        │同上        │                  │
│  │段144 建號，門牌號碼│    │            │            │                  │
│  │高雄縣橋頭鄉○○路橫│    │            │            │                  │
│  │通巷21號之建物      │    │            │            │                  │
│  │（坐落基地為同段97地│    │            │            │                  │
│  │號土地）            │    │            │            │                  │
└─┴──────────┴──┴──────┴──────┴─────────┘
